ACORDAO-COMPLETO-2364784

ACÓRDÃO 978/2022 ATA 16/2022 - PLENÁRIO

VISTOS, relatados e discutidos estes autos da prestação de contas anuais da Companhia das Docas do Estado da Bahia - Codeba, relativa ao exercício de 2016.
ACORDAM os Ministros do Tribunal de Contas da União, reunidos em Sessão Extraordinária do Plenário, com fundamento nos arts. 1º, inciso I; 16, incisos I e II, 17, 18 e 23, incisos I e II, da Lei 8.443/1992 e diante das razões expostas pelo Relator em:
9.1. julgar regulares as contas de Elio Luiz Régis de Sousa; Maurício Cunha Dória, Osvaldo Campos Magalhães, Ricardo José Viana Sales, Marcus Benício Foltz Cavalcanti, José Eduardo de Oliveira, Jarbas Antônio Ferreira, Marcos Mesquita Mendes, dando-lhes quitação plena; 
9.2. julgar regulares com ressalvas, com quitação, as contas de:
9.2.1. José Muniz Rebouças e Pedro Antônio Dantas Costa Cruz, pela elaboração de estudo contendo avaliações inconsistentes em sede do Segundo Termo Aditivo ao Contrato 12/2000;
9.2.2. Benedito Sena Braga Filho e Erianísio dos Anjos Borges, em razão de pagamentos irregulares aos empregados em folha de pagamento;
9.3. determinar à Companhia das Docas do Estado da Bahia - Codeba, com fundamento no art. 208, § 2º, do RI/TCU, que, no prazo de 180 dias:
9.3.1. após regular notificação aos empregados, regularize os pagamentos indevidos em virtude da ampliação irregular e ilegal da base de cálculo do ATS (rubrica - 77) , por meio da devida correção da parametrização do Sistema da FOPAG;
9.3.2. após regular notificação aos empregados, regularize os pagamentos indevidos em virtude da ampliação irregular e ilegal da base de cálculo do Adicional de Risco Proporcional (rubrica - 95) , por meio da devida correção da parametrização do Sistema da FOPAG;
9.3.3. após regular notificação aos empregados, promova o ressarcimento dos valores descontados a menor a título de empréstimo de férias;
9.3.4. revise, por meio da Auditoria Interna, as quitações de todos os empréstimos concedidos no período de 2012 a 2017, encaminhando o relatório final à Controladoria Regional da União no Estado da Bahia;
9.3.5. após regular notificação aos empregados, promova o ressarcimento dos valores pagos a maior a título de ATS 36%;
9.3.6. caso ainda não tenha sido sanado o problema, cobre a obrigatória prestação de informações por parte da empresa de informática (Freire) em relação à conclusão do protocolo de atendimento 606442, sob pena de aplicação das sanções contratualmente previstas;
9.3.7. regulamente o procedimento de inserção, exclusão e alteração de rubricas na Folha de Pagamento, definindo forma, fluxo, instâncias competentes e revisoras, especificação de responsabilidades e controle de uso de senhas e registro de acesso;
9.3.8. institua rotinas e relatórios de revisão de lançamentos na Folha e avaliar o perfil de empregados alocados na atividade com vistas à decisão sobre rodízios e segregação de funções;
9.4. determinar à Secretaria de Fiscalização de Infraestrutura Portuária e Ferroviária que, caso necessário, instaure processo apartado para apurar os indícios de irregularidades relacionados à prorrogação antecipada do Contrato de Arrendamento 12/2000, que trata do arrendamento do terminal de contêineres do Porto de Salvador
9.5. dar ciência desta deliberação à Companhia das Docas do Estado da Bahia - Codeba, ao Ministério da Infraestrutura e à Controladoria Regional da União no Estado da Bahia.

Prestação de contas ordinária referente ao exercício financeiro de 2016.

Companhia das Docas do Estado da Bahia.

3. Interessados/Responsáveis: Prestação de Contas (Exercício 2016)
3.1. Responsáveis: Benedito Sena Braga Filho (XXX.282.505-XX); Eduardo Linhares de Albuquerque (XXX.497.575-XX); Elio Luiz Regis de Sousa (XXX.648.345-XX); Erianisio dos Anjos Borges (XXX.113.305-XX); Jarbas Antonio Ferreira (XXX.652.300-XX); Jose Eduardo de Oliveira (XXX.304.785-XX); José Muniz Rebouças (XXX.844.007-XX); Marcos Mesquita Mendes (XXX.615.101-XX); Marcus Benicio Foltz Cavalcanti (XXX.463.155-XX); Mauricio Cunha Doria (XXX.609.535-XX); Osvaldo Campos Magalhães (XXX.428.855-XX); Pedro Antonio Dantas Costa Cruz (XXX.611.405-XX); Ricardo Jose Viana Sales (XXX.963.245-XX)..

13.1. Ministros presentes: Ana Arraes (Presidente), Walton Alencar Rodrigues (Relator), Benjamin Zymler, Augusto Nardes, Vital do Rêgo e Antonio Anastasia.
13.2. Ministros-Substitutos convocados: Augusto Sherman Cavalcanti e Marcos Bemquerer Costa.
13.3. Ministros-Substitutos presentes: André Luís de Carvalho e Weder de Oliveira.

WALTON ALENCAR RODRIGUES

Adoto, como relatório, a instrução (peça 22) , que contou com a anuência titular da unidade técnica e do Ministério Público (peças 24 e 25) :
"INTRODUÇÃO
1.	Trata-se de processo de contas anuais da Companhia das Docas do Estado da Bahia - Codeba, relativo ao exercício de 2016.
2.	O processo de contas foi organizado de forma individual, conforme classificação constante do art. 5º da Instrução Normativa - TCU 63/2010 e do anexo I à Decisão Normativa - TCU 156, de 30 de novembro de 2016. 
3.	A unidade jurisdicionada foi fundada em fevereiro de 1977 e tem como competência institucional exercer a autoridade portuária no Estado da Bahia, administrando e explorando comercialmente os Portos de Salvador, Aratu e Ilhéus. Seu âmbito de atuação é estadual.
EXAME TÉCNICO
4. 	No exame das presentes contas, será dada ênfase na análise dos achados e constatações subsidiaram a certificação dos agentes do Rol de Responsáveis, tendo em conta a identificação de nexo de causalidade entre os atos de gestão de cada agente e as constatações mencionadas (p. 2, peça 8) :
	a) Valores descontados a menor de empréstimos de férias concedidos geram prejuízos à Codeba. Gestão do benefício é historicamente precária e irregular (item 2.1.1.7) ;
	b) Pagamento do Adicional por Tempo de Serviço além dos limites fixados pelo Acordo Coletivo. Não cobrança de valores pagos a maior. Ausência de justificativas para a repetição dos problemas (item 2.1.1.8) ;
	c) Precariedade da gestão da Folha de Pagamentos no âmbito da Companhia ao longo dos anos (item 2.1.1.12) ;
	d) Irregularidades nos parâmetros definidos no Segundo Termo Aditivo ao Contrato nº 12/2000, referente à renovação antecipada do contrato de arrendamento firmado com o Tecon Salvador, com prejuízo potencial estimado de cerca de R$ 180 milhões à Codeba (item 3.1.1.1) .
5.	Foram ainda registradas as seguintes constatações relevantes para as quais, considerando as análises realizadas, não foram identificados os nexos de causalidade com atos de gestão de agentes do Rol de Responsáveis:
	a) 2.1.1.2 - Ampliação irregular da base de cálculo do Adicional por Tempo de Serviço - ATS (rubrica 77) , gerando pagamentos indevidos aos empregados da Companhia em 2016, no valor aproximado de R$ 1.120.453,68;
	b) 	2.1.1.3 - Ampliação irregular e ilegal da base de cálculo do adicional de risco proporcional (rubrica 95) gerando pagamentos indevidos aos empregados da Companhia em 2016, no valor aproximado de R$ 349.007,04;
	c) 	2.1.1.4 - Ampliação irregular e ilegal da base de cálculo do adicional de risco judicial (rubrica 91) gerando pagamentos indevidos aos empregados da Companhia em 2016, no valor aproximado de R$ 154.737,72, somente em relação aos processos da amostra;
	d) 	2.1.1.5 - Aplicação irregular da base de cálculo da rubrica "4 - Diferença de salário", em flagrante desrespeito às normas internas da Companhia, gerando pagamentos indevidos em 2016, no valor aproximado de R$ 12.961,20;
	e) 	2.1.1.6 - Aplicação irregular da base de cálculo da rubrica "18 - DC PROC 010189226301", gerando pagamentos indevidos em 2016, no valor aproximado de R$ 71.987,76;
6. 	Quanto às constatações apontadas pelo Controle Interno nos itens 2.1.1.9 (Inconsistências em valores lançados na FOPAG e não apresentação de comprovantes das providências diante dos apontamentos efetuados pela Auditoria Interna) ; 2.2.2.1 (Atuação positiva da Codeba na detecção e correção de acumulações ilícitas de cargos/empregos públicos. Ainda há um caso não identificado. Necessidade de aprimoramento do sistema de atualização cadastral para evitar novas situações irregulares) ; 3.1.1.2 (Falhas na fiscalização dos contratos de arrendamento) ; 4.1.1.1 (Ausência de utilização da ouvidoria como instrumento de melhoria da gestão) ; 4.1.1.2 (Não inserção dos processos de apuração de responsabilidades no Sistema CGU-PAD; Fragilidades nos controles desse tipo de processo) , consideram-se suficientes as recomendações já formuladas, sem prejuízo do acompanhamento nas próximas contas da Codeba. 
I. Análise dos dados oriundos da diligência realizada
7.	Em última instrução nesta unidade técnica (peça 13) , considerando que o Acórdão 1941/2016-TCU-Primeira Câmara, que julgou as contas do exercício de 2011 (TC Processo 046.810/2012-9) , determinou o exame do Contrato 034/2012, celebrado entre a Codeba e a Pampulha Engenharia Ltda., nas contas seguintes às de 2015; considerando que não havia menção ou qualquer documento referente ao mencionado contrato nos autos destas contas de 2016; considerando, ainda, a ausência da documentação de ações recomendadas pelo Controle Interno, por ocasião da elaboração do Relatório de Auditoria de Gestão (peça 7) , referentes aos itens 2.1.1.2; 2.1.1.3; 2.1.1.4; 2.1.1.5; 2.1.1.6, que não constaram da Matriz de Responsabilização de Agentes (peça 10) , remanescendo como recomendações ao jurisdicionado, foi proposta diligência à unidade jurisdicionada no sentido da obtenção desses documentos.
8.	Em resposta ao Ofício 0796/2018, datado de 20/4/2018, a Codeba encaminhou as informações constantes das peças 17-21.
9.	No que concerne às informações relativas ao Contrato 034/2012, e seu processo licitatório, Concorrência 004/2012 (Processo Administrativo 113/2012 - Edital à peça 18, p. 329-360) , em que pese a ausência de cópia da ata da sessão de abertura dos invólucros referentes à habilitação e o formato desorganizado dos autos enviados, faz mister destacar:
9.1	A minuta do edital e do contrato foram analisados juridicamente pelo Parecer CJU/Codeba 151/2012 (peça 19, p. 400-406) . Tendo sido feitas diversas recomendações para atendimento de preceitos legais.
9.2	A abertura dos invólucros contando a proposta de preços ocorreu em 20/9/2012 (ata à p. 664, peça 17) , tendo sido ofertado o preço de R$ 24.123.383,25, unicamente pela sociedade empresária Pampulha Engenharia Ltda.
9.3	Depreende-se da leitura desse documento que, além da vencedora do certame, apenas a licitante Mazza Engenharia se apresentou para o certame, tendo sido inabilitada, mas resignou-se com esse resultado, haja vista a declaração da presidente da comissão de licitação: "resultado do julgamento da habilitação foi devidamente publicado no Diário Oficial da União e transcorrido o prazo recursal, conforme a legislação, não houve manifestação quanto a recursos contra a decisão;".
9.4	O edital da Concorrência 004/2012 foi adquirido por outras quatro interessadas, conforme documentos à peça 18, p. 363/365/370/3726.
9.5	O Contrato 034/2012 foi primeiramente aditivado em 27/8/2013, para fins de dilatar a sua vigência por mais oito meses e unificar o prazo de execução com o da vigência (Termo à peça 17, p. 58-59) . Esse aditivo foi analisado juridicamente pela assessoria correlata da entidade por meio do parecer disposto à peça 17, p. 49-53.
9.6	Posteriormente o Contrato 034/2012 foi aditivado uma segunda vez para acrescer o seu preço em R$ 4.245.494,99 (equivalente ao acréscimo de 17,46% do valor inicialmente previsto - Termo à peça 17, p. 122-123) . Esse aditivo foi analisado juridicamente pela assessoria correlata da entidade por meio do parecer disposto à peça 17, p. 113-118.
9.7	No Parecer CJU/Codeba 187/2014, datado de 18/8/2014, que analisou a possibilidade do reajuste em 5,70% do valor contratado, reconhece ser legal tal reajuste, declara sua vigência extinta desde 27/6/2014, em função desse fato indica que valor devido deve ser pago por meio de termo de reconhecimento de dívida (peça 17, p. 192-195) .
9.8	O parecer do subitem anterior foi ratificado pelo parecer disposto à peça 17, p. 198-201.
9.9	Não há informação acerca do pagamento do saldo contrato requerido pela contratada e documento que expresse tal quitação e aceitação definitiva dos serviços.
10.	No que concerne aos subitens "b" e "c" da mencionada diligência (regularização dos pagamentos referentes ao cálculo do ATS - rubrica 77 - e do Adicional de Risco Proporcional - rubrica 95) , a Codeba informou que foram editadas as Deliberações DEX 26/2017 e 29/2017, fixando expressamente a base de cálculo desses, já tendo essas sido inseridas no sistema informatizado da folha de pagamento para efeito de parametrização dos novos eventos salariais (peça 17, p. 1) .
ATS - Rubrica 77
10.1	A Codeba afirma que não existem elementos fático-jurídicos que autorizem a redução salarial, a quebra do direito adquirido, a alteração lesiva dos contratos de trabalho, bem como a quebra da proibição legal de aplicação retroativa de nova interpretação, em desfavor dos empregados que já recebiam o benefício em data anterior à edição da Deliberação DEX 26/2017 e 29/2017.
10.2	Cumpre ressaltar que a companhia não encaminhou cópia das mencionadas deliberações.
10.3	Em seguida, a Codeba alega que o regulamento interno utilizado como fundamento pela Controladoria Geral da União, foi revogado desde julho de 2014, no que tange ao ATS.
10.4	Cumpre ressaltar que a companhia não informou qual o normativo que revogou o regulamento interno, nem tampouco qual o atualmente vigente. Observe-se ainda que o referido adicional, conforme informação constante no Relatório de Auditoria Anual de Contas (peça 7, p. 21) , foi instituído pela Resolução 050/1982 (e modificações posteriores) , que, após deliberação da Diretoria e aprovação do Conselho Administrativo, implantou o "Manual de Pessoal".
10.4.1	É lícito o entendimento de que, se a aprovação desse normativo teve que contar com a aprovação do Conselho Administrativo, as novas deliberações da Diretoria Executiva também deveriam passar pelo mesmo processo. Este fato não foi informado pela companhia.
10.5	Entende a Codeba que as Deliberações DEX 26/2017 e 29/2017, enquanto novo regulamento empresarial, tem por regra aplicação aos trabalhadores que vierem a adquirir o direito ao adicional por tempo de serviço posteriormente a sua edição, na forma do enunciado 51 da Súmula do Tribunal Superior do Trabalho.
10.6	Cumpre esclarecer que o enunciado 51 da Súmula do TST diz respeito à revogação e alteração de vantagens deferidas anteriormente. Não se trata aqui de vantagens deferidas por meio de regulamento que se queira modificar hodiernamente, mas de se passar a adotar a correta base de cálculo, deferida em regulamento, que foi inexplicavelmente alterada, de ordem a aumentar, sem suporte regulamentar, os vencimentos dos empregados da companhia (o chamado "complexo salarial") .
10.7	A Codeba passa a justificar os pagamentos contrários ao regulamento com base no elevado tempo de pagamento que já se verifica: "1. "Vantagem Pessoal PUCS 5.1.1" já havia sido inserida na base de cálculodo adicional por tempo de serviço desde, no mínimo, dezembro de 1999, ou seja, há mais de 15 (quinze) anos; 2. O adicional de risco portuário foi inserido na base de cálculo do adicional por tempo de serviço desde, no mínimo, maio de 2010; 3. O adicional por tempo de serviço foi integrado na base de cálculo do adicional de risco proporcional desde, pelo menos, julho de 2000".
10.8	Assim conclui o argumento do subitem anterior: "Nesse momento, portanto, há fundado receio de que qualquer redução salarial decorrente da alteração do contrato de trabalho com a mudança da base de cálculo esbarre na prescrição quinquenal preconizada no art. 7°, XXIX, da Constituição Federal".
10.9	Cumpre ressaltar que o instituto jurídico da prescrição quinquenal se prestar a estabelecer marco temporal para arguição de direitos trabalhistas a serem invocados pelo obreiro em sede de reclamação trabalhista. Não há falar nesse instituto como forma se sacramentar pagamentos feitos aos trabalhadores com base de cálculo sem suporte normativo. Não se pode acolher tal justificativa.
10.10	A Codeba salienta, neste quesito, por fim que: "...que todas as decisões de mérito da Corte de Contas serão prontamente cumpridas pela Codeba".
Adicional de Risco Proporcional - rubrica 95
11.	A única referência feita ao Adicional de Risco Proporcional trazida pela Codeba é a tabela constante à p. 2, da peça 17, que expressa tão somente que o percentual de 40% dessa rubrica incide sobre a soma de sete outras vantagens salariais.
Análise rubrica 77
12.	O pagamento do Adicional por Tempo de Serviço atualmente em curso na Codeba demonstra sua irregularidade com a observação contida à peça 7, p. 23, de lavra da CGU: "Essa irregularidade tem causado distorções no âmbito da Companhia, na medida em que os valores de ATS de alguns empregados chegam a suplantar o próprio valor de seu salário mensal, definido no Plano de Cargos e Salários. Ou seja, o que era para ser um benefício limitado a 35% do salário base, passou a ser mais representativo que o próprio salário, resultando num evidente desvirtuamento da natureza da gratificação". Em seguida, o relatório traz dois casos dessas distorções.
13.	Em análise à manifestação da entidade auditada (peça 7, p. 26-29) , a CGU observa: "As justificativas apresentadas pelo Jurídico da Companhia para esta Constatação, em verdade, consistem em uma tentativa de "validar" a posteriori as irregularidades identificadas, na medida em que se constrói uma narrativa que não se coaduna com a realidade fática, o Direito e os princípios constitucionais a que também estão submetidas as entidades da administração indireta".
14.	A tentativa da Codeba em justificar a mudança da base de cálculo do ATS com base em decisão da Justiça do Trabalho também foi analisada e rechaçada pela CGU (peça 7, p. 30) , nos seguintes termos: "Na busca de encontrar uma justificativa atual para os graves problemas que vêm ocorrendo na FOPAG em relação ao ATS, lança mão da Cláusula 3.7 do Dissídio Coletivo de 1991/1992. Tem por finalidade supor que a base de cálculo teria sido ali alterada, passando a determinar como base de cálculo não mais o salário básico, mas toda a remuneração ou complexo salarial do trabalhador".
15.	A simples leitura da decisão judicial é suficiente para afastar a mudança da base de cálculo dessa vantagem pecuniária, remanescendo o salário base mesmo.
16.	Merece destaque a conclusão da CGU constante à peça 7, p. 33: "..., nesse contexto de ampliações generalizadas, ilegais e desarrazoáveis, conflitantes com normas expressas e sem qualquer respaldo em atos formais, pode-se concluir que tais parametrizações foram introduzidas no Sistema da FOPAG de modo sub-reptício".
17.	Ainda: "Não resta outro caminho senão a integral revisão desses atos, uma vez que se revestem de caráter absolutamente irregular. Ventilar a possibilidade de convalidar administrativamente ações dessa natureza não encontra lastro no Direito tampouco no interesse público."
18.	Dentre as três recomendações emanadas pela CGU, impõe-se a implantação imediata da primeira (peça 7, p. 33) : "Após regular notificação aos empregados, regularizar os pagamentos indevidos em virtude da ampliação irregular e ilegal da base de cálculo do ATS (rubrica - 77) , por meio da devida correção da parametrização do Sistema da FOPAG", ou seja, passar a pagar a vantagem do Adicional por Tempo de Serviço - ATS - unicamente sobre o salário-base, limitado ao valor de 35% desse.
19.	A segunda recomendação, no sentido de se instaurar sindicância investigativa para apurar autoria e circunstâncias da inserção das diversas rubricas indevidas na parametrização da Folha ao longo dos anos, entende-se que pela abrangência, elevado lapso temporal e dificuldades inerentes à responsabilização (verdadeira "caça às bruxas") , pode haver uma indejada paralização do setor administrativo da companhia, não atendendo aos ditames dos interesses público e corporativo.
20.	A terceira recomendação consiste em encaminhar tal produto final do trabalho dessa sugerida comissão de sindicância à CGU.
Análise rubrica 95
21.	Em total paralelismo ao adicional tratado supra (rubrica 77) , a Companhia vem pagando de forma desarrazoada a vantagem objeto da rubrica 95, pois o adicional de risco proporcional é um direito que tem previsão específica na Lei nº 4.860/65, que regula o regime de trabalho dos portuários, conforme art. 14.
22.	A CGU esclarece (p. 34, peça 7) que: "..., um adicional que encontra paralelo nos adicionais de insalubridade e periculosidade, previstos nos artigos 192 e 193 da CLT, respectivamente. Assim, no caso do trabalhador portuário, o chamado "adicional de risco" substitui aqueles previstos na Consolidação, sendo remunerado a 40% do valor do salário-hora ordinário do período diurno".
23.	A CGU aponta a irregularidade na p. 35, peça 7: "Ocorre que, sem qualquer ato formal, seja ele da Diretoria ou do Conselho Administrativo, o adicional de risco portuário passou a incidir ilegalmente sobre diversas outras parcelas".
24.	Exemplos: "Após análise da Folha de Pagamentos - FOPAG, verificou-se que a base de cálculo foi ampliada de tal forma que passou a incidir sobre verbas como o ATS (rubrica 77) , incorporação de função gratificada (5) ou mesmo compensações financeiras por redução de horas extras (587) ".
25.	O pagamento do Adicional de Risco Proporcional atualmente em curso na Codeba demonstra sua irregularidade com a observação contida na p. 37, da peça 7, de lavra da CGU: "Essa flagrante e direta ilegalidade tem causado distorções no âmbito da Companhia, na medida em que os valores de adicional de risco de alguns empregados chegam a suplantar o próprio valor de seu salário mensal, definido no Plano de Cargos e Salários. Ou seja, o que era para ser um direito limitado a 40% do salário base, passou a ser mais representativo que o próprio salário. Em seguida, o relatório traz dois casos dessas distorções.
26.	A CGU à p. 38, peça 7, explica o efeito duplicado de adicionais sobre adicionais: "...um reajuste do salário base provoca um aumento direto tanto do valor do adicional por tempo de serviço, quanto do valor do adicional de risco. Ocorre que, como o adicional de risco incide também sobre o ATS, verifica-se um aumento duplo dessa rubrica 95, influenciada pelo reajuste do salário base e pelo próprio acréscimo do valor do ATS sobre esse mesmo salário base".
27.	Por fim, a CGU recomenda à peça 7, p. 42: Após regular notificação aos empregados, regularizar os pagamentos indevidos em virtude da ampliação irregular e ilegal da base de cálculo do Adicional de Risco Proporcional (rubrica - 95) , por meio da devida correção da parametrização do Sistema da FOPAG." Ou seja, passar a pagar a vantagem do Adicional de Risco Proporcional unicamente sobre o salário-base, nos termos do disposto no art. 14, da Lei 4.860/65: 40% (quarenta por cento) , incidindo sobre o valor do salário-hora ordinário do período diurno. Impõe-se a implantação imediata dessa medida.
Adicional de Risco Judicial - rubrica 91
28.	No que concerne ao subitem "d" da mencionada diligência (regularização dos pagamentos referentes ao cálculo do Adicional de Risco Judicial - rubrica - 91) , a Codeba informou que foi editada a Deliberação DEX 30/2017, que determinou a notificação de todos os envolvidos e sua aplicação imediata (não-retroativa) aos novos trabalhadores (p. 5, peça 17) .
29.	Continua: "Assim, todos aqueles que vierem a ter direito ao benefício em data posterior à citada Deliberação, serão nela obrigatoriamente enquadrados. Quanto aos empregados contratados anteriormente, após o regular direito de defesa foi reconhecida a obrigatoriedade de cumprimento da ordem judicial, com a determinação de aplicação a todos, sem exceção".
30.	Segundo afirma, a implantação em folha de pagamento ocorrerá na folha do mês de junho/2018.
Análise rubrica 91
31.	Considerando que a Companhia reconheceu que as constatações de lavra da CGU procediam, e que já está em fase de implantação das correções necessárias, é forçoso deixar de se fazer determinações em relação a este item.
Diferença de Piso Salarial - rubrica 4
32.	No que concerne ao subitem "e" da mencionada diligência (regularização dos pagamentos referentes ao cálculo da Diferença de Piso Salarial - rubrica - 4) , a Codeba informou que foi editada a Deliberação DEX 27/2017, regularizando-a (peça 17, p. 5) .
33.	Informa, ainda, que sendo evento com previsão em acordo coletivo de trabalho, sua regularização independe de notificação, pois não há direito adquirido em cláusulas previstas em normas coletivas após o término da vigência destas.
34.	Em seguida apresenta uma tabela nos termos em que foi implementada a medida no sistema da folha de pagamento. Para, por fim, afirmar: "Nessa conformidade, as irregularidades foram totalmente sanadas".
Análise rubrica 4
35.	Considerando que a Companhia reconheceu que as constatações de lavra da CGU procediam, e que já implantou as correções necessárias, é forçoso deixar de se fazer determinações em relação a este item.
DC PROC 010189226301 - rubrica 18
36.	No que concerne ao subitem "f" da mencionada diligência (regularização dos pagamentos indevidos em virtude da ampliação irregular e ilegal da base de cálculo da DC PROC 010189226301 - rubrica - 18) , a Codeba informou que foi editada a Deliberação DEX 28/2017, regularizando-a (peça 17, p. 6) .
37.	Informa, ainda, que se tratando de um evento específico destinado aos beneficiados pela respectiva decisão judicial, os quais se limitam aos que não receberam determinado percentual de reajuste no ano de 1989, não há a possibilidade de que outros trabalhadores venham a fazer jus a tal verba no futuro.
38.	Continua: "...foi concedido o direito de defesa a todos os que atualmente recebem a rubrica em questão, sendo reconhecida a obrigatoriedade de cumprimento da ordem judicial, com a determinação de aplicação a todos, sem exceção".
39.	A Codeba afirma ter entendido que a decisão judicial transitada em julgado é soberana e deve ser cumprida, conforme documentos anexos e tela do sistema da folha de pagamento reproduzida à p. 6, da peça 17. Por fim, esclarece que a "implantação em folha de pagamento ocorrerá na folha do mês de junho/2018".
Análise rubrica 18
40.	Considerando que a companhia reconheceu que as constatações de lavra da CGU procediam, e que já implantou as correções necessárias, é forçoso deixar de se fazer determinações em relação a este item.
Recomendações referentes aos itens exarados na Matriz de Elementos para Caracterização da Responsabilidade de Agentes (peça 10) :
41.	Item 3.1.1.1 (peça 7, p. 72-93) :
41.1	Elaborar estudo contendo avaliação das inconsistências decorrentes do Segundo Termo Aditivo ao Contrato 12/2000, que geraram desequilíbrio do contrato em desfavor da Codeba, abordando, no mínimo, os seguintes aspectos: a) não ter sido estabelecido o pagamento de um valor a título de downpayment e ganho de oportunidade de negócio pelo acréscimo de área arrendada; b) ter sido definido que o pagamento do arrendamento da área acrescida somente ocorrerá quando a contratada iniciar a exploração da área e não a partir da assinatura do contrato, com potenciais perdas futuras de cerca de R$ 10,8 milhões de receita para a Codeba; c) ter sido contabilizado indevidamente na renovação antecipada o valor de R$ 170.390.495,00 referente aos investimentos obrigatórios já estabelecidos no Primeiro Termo Aditivo, gerando desequilíbrio financeiro em desfavor da Codeba; e, d) Não terem sido aumentadas as metas de movimentação de carga, considerando o acréscimo de 84% da área final arrendada decorrente do Segundo Termo Aditivo. A companhia deve ser determinada nesse sentido.
41.2	Encaminhar o resultado da avaliação decorrente da Recomendação do subitem 41.1 à Secretaria Nacional de Portos do Ministérios dos Transportes, Portos e Aviação Civil, juntamente com o pedido de elaboração do Terceiro Termo Aditivo ao Contrato 12/2000 para que a Secretaria sane as divergências constantes do EVTEA que subsidiou a elaboração do Segundo Termo Aditivo ao Contrato 12/2000. A companhia deve ser determinada nesse sentido.
42.	Item 2.1.1.7 (peça 7, p. 56-59) :
42.1	Após regular notificação aos empregados, promover o ressarcimento dos valores descontados a menor a título de empréstimo de férias. A companhia deve ser determinada nesse sentido.
42.2	Instaurar sindicância investigativa específica para apurar a autoria e as circunstâncias em que ocorreram os lançamentos irregulares de quitação dos empréstimos concedidos. Deve-se deixar de determinar à companhia nesse sentido pelos motivos esboçados no item 19 desta instrução.
42.3	Enviar à CGU-BA o Relatório Final da citada comissão sindicante, no prazo de 5 (dias) após sua conclusão e antes de eventual abertura de processo disciplinar. Resta prejudicada a recomendação ante o entendimento exposto no subitem anterior.
42.4	Revisar, por meio da Auditoria Interna, as quitações de todos os empréstimos concedidos no período de 2012 a 2017, encaminhando o relatório final à Controladoria Regional da União no Estado da Bahia. A companhia deve ser determinada nesse sentido.
43.	Item 2.1.1.8 (peça 17, p. 59-61) :
43.1	Após regular notificação aos empregados, promover o ressarcimento dos valores pagos a maior a título de ATS 36%. A companhia deve ser determinada nesse sentido.
43.2	Cobrar a obrigatória prestação de informações por parte da empresa de informática (Freire) em relação à conclusão do protocolo de atendimento 606442, sob pena de aplicação das sanções contratualmente previstas. A companhia deve ser determinada nesse sentido.
43.3	Após a obtenção das informações acima, instaurar sindicância investigativa específica para apurar as circunstâncias em que ocorreram os pagamentos fora do limite permitido e seus eventuais responsáveis, bem como a inércia nas ações para ressarcimento (Mat. 784-6) , quando da constatação da GAI e da respectiva manifestação da GAD/DAF em jan/2017. Deve-se deixar de determinar à companhia nesse sentido pelos motivos esboçados no item 19 desta instrução.
43.3.1	Recomendação 4: Enviar a esta CGU-BA o Relatório Final da citada comissão sindicante, no prazo de 5 (dias) após sua conclusão e antes de eventual abertura de processo disciplinar. Resta prejudicada a recomendação ante o entendimento exposto no subitem anterior.
44.	Item 2.1.1.12 (peça 7, p. 66-68) :
44.1	Elaborar plano de ação para a revisão detalhada de todas as demais rubricas a crédito (não mencionadas no Relatório de Auditoria 201701115 e que não foram objeto de determinação por parte de CGU-BA e do acórdão que vier a ser prolatada em sede deste processo) e de desconto constantes da Folha, em especial sob o ponto de vista das parcelas que integram cada um desses eventos (base de cálculo) e com base na legislação regente, na jurisprudência dos tribunais superiores, na natureza das verbas e seu paralelo com outros institutos e entidades correlatas (razoabilidade) . A companhia deve ser determinada nesse sentido.
44.2	Após aprovação em todas as instâncias regimentais, editar ato interno formal determinando o lançamento de cada evento no Sistema da FOPAG, conforme especificação à medida em que as revisões forem sendo concluídas. A companhia deve ser determinada nesse sentido.
44.3	Expedir normativo interno regulamentando o procedimento de inserção, exclusão e alteração de rubricas na Folha de Pagamento, definindo em especial sua forma, fluxo, instâncias competentes e revisoras, especificação de responsabilidades e controle de uso de senhas e registro de acesso. A companhia deve ser determinada nesse sentido.
44.4	Instituir rotinas e relatórios de revisão de lançamentos na Folha e avaliar o perfil de empregados alocados na atividade com vistas à decisão sobre rodízios e segregação de funções. A companhia deve ser determinada nesse sentido.
I.	 Avaliação da conformidade das peças que compõem o processo
45.	A auditoria interna da Codeba, em seu parecer (peça 3) , declarou que examinou o Balanço Patrimonial e as respectivas Demonstrações de Resultado; das Mutações do Patrimônio Liquido, Demonstrações do Valor Adicionado e dos Fluxos de Caixa e das Notas Explicativas do exercício findo em 31/12/2016, que avaliaram que a prestação de contas anual, relativa ao exercício de 2016, estava em condições de ser submetida a apreciação dos Órgãos Superiores e representa a real situação Patrimonial e Financeira da Codeba.
46.	Conselho de Administração da Codeba manifestou-se pela aprovação do Relatório Anual da Administração - Exercício 2016, Balanço e Outras Demonstrações Financeiras encerradas em 31/12/2016, apresentados pela Diretoria Executiva, com base em Pareceres das Auditorias Externa e Interna (peça 4, p. 2) .
47.	O Conselho Fiscal da Codeba, à vista do Parecer dos Auditores Independentes - Audimec Auditores Independentes, de 08 de março de 2017, e da Auditoria Interna, por meio de seu Parecer de 08 de março de 2017, é de opinião que as demonstrações refletem, adequadamente, a situação patrimonial e a posição econômico-financeira da Companhia em 31 de dezembro de 2016, reconhecendo que estão em condições de serem submetidas à Assembleia Geral para a apreciação dos Acionistas (peça 4, p. 3-4) .
48.	A sociedade empresária Audimec - Auditores Independentes, exceto pelos efeitos dos assuntos descritos na seção intitulada "Base para Opinião com Ressalva", opinou no sentido de que as demonstrações contábeis apresentam adequadamente, em todos os aspectos relevantes, a posição patrimonial e financeira da Codeba em 31 de dezembro de 2016, o desempenho de suas operações e os seus fluxos de caixa para o exercício findo nessa data, de acordo com as práticas contábeis adotadas no Brasil (peça 5) .
49.	A Controladoria Regional da União no Estado da Bahia, ao examinar a gestão dos responsáveis, apontou, no relatório de auditoria à peça 7, as seguintes ocorrências e recomendações:
49.1	Acerca dos resultados quantitativos e qualitativo do Orçamento, verificou-se que, em que pese a execução financeira das ações definidas para a Empresa no Orçamento de Investimentos no exercício de 2016 ter sido de apenas 5,3% do total previsto, para cerca de 89% da dotação final, a baixa execução decorreu de causas externas à atuação da Codeba.
49.2	Verificou-se que tem havido uma melhora nos Indicadores Operacionais dos Portos ao longo dos anos, entretanto, identificou-se a falta de estabelecimento de metas, o que prejudica a análise acerca do resultado atingido. Destaca-se que está em fase de implementação a medição dos indicadores de gestão, estabelecidos no Planejamento Estratégico 2017-2021. Esses indicadores, estão associados aos objetivos estratégicos, para os quais foram estabelecidas metas.
49.3	Acerca da gestão da Folha de Pagamentos, verificou-se que diversas rubricas da Folha de Pagamentos tiveram ampliações ilegais de suas bases de cálculo, gerando pagamentos indevidos da ordem de R$ 1,7 milhão anual. Tais ampliações se deram em afronta literal e direta a normativos internos e decisões judiciais. Além disso, houve outros lançamentos irregulares em relação a quitações de empréstimos concedidos e ATS acima do limite permitido. Pôde-se concluir que há precariedade da gestão da FOPAG ao longo dos anos.
49.4	Acerca da renovação antecipada do Contrato 12/2000, verificou-se que, em que pese terem sido cumpridas todas as etapas estabelecidas na Lei 12.815/2013 e na Portaria SEP/PR 349/2014, diversas inconsistências foram identificadas no processo, tendo por consequência a existência de irregularidades nos parâmetros definidos no Segundo Termo Aditivo, com prejuízo potencial à Codeba de cerca de R$ 180 milhões.
49.5	Foram identificadas ainda fragilidades na fiscalização dos contratos de arrendamento firmados pela empresa, quais sejam: a inexistência de escopo definido para as fiscalizações; descumprimento e desatualização da norma interna de fiscalização; não ateste do cumprimento das especificações técnicas constantes das obras realizadas, nem dos valores dos investimentos realizados; e não acompanhamento dos índices de desempenho operacional da Arrendatária.
50.	No certificado de auditoria (peça 8) , o superintendente da Controladoria Regional da União no Estado da Bahia - Substituto, representante da Secretaria Federal de Controle Interno propôs o julgamento pela regularidade com ressalvas ao diretor de Gestão Administrativa e Financeira e ao diretor presidente da Codeba, uma vez que lhe foram atribuídas as falhas constante dos itens 2.1.1.7, 2.1.1.8 e 2.1.1.12 do Relatório de Auditoria 201701115 (peça 7) , para o primeiro e as falhas relativas ao item 3.1.1.1, para o segundo. Propôs, ainda, o julgamento pela regularidade para os demais integrantes do Rol de Responsáveis.
51.	O dirigente do órgão de controle interno acolheu a manifestação expressa no certificado de auditoria (peça 9) .
52.	O Ministro de Estado dos Transportes, Portos e Aviação Civil atestou haver tomado conhecimento das conclusões constantes do relatório de auditoria de gestão, do certificado de auditoria, bem como do parecer conclusivo do dirigente do órgão de controle interno (peça 11) . 
II. Rol de responsáveis
53.	Constam do rol de responsáveis encaminhado todos os responsáveis que desempenharam, durante o período a que se referem as contas, as naturezas de responsabilidade definidas no art. 10 da IN TCU 63/2010.
54.	Não foram disponibilizadas, para cada responsável, as informações previstas no art. 11 da dita IN, observando-se a ausência de identificação dos atos formais de nomeação, designação ou exoneração, com data de publicação em órgãos oficiais; endereço residencial completo; e, endereço de correio eletrônico (peça 2) .
III. Processos conexos e contas de exercícios anteriores
55.	Os processos de contas de exercícios anteriores e os processos conexos aos autos em exame estão relacionados no quadro que se segue:
	NÚMERO DO TC
	TIPO
	SITUAÇÃO

	Processo 046.810/2012-9
	PC
	Julgadas

55.1	No que tange aos processos de contas de exercícios anteriores já julgados, o Tribunal deliberou no sentido de:
 Acórdão 1941/2016-TCU-Primeira Câmara, determinando à Secex/BA incluir o exame do Contrato 034/2014, celebrado entre a Codeba e a Pampulha Engenharia LTDA, nas contas de 2015 ou seguintes, conforme item 9.6.1., além de julgar regulares com ressalva as contas de José Muniz Rebouças e Newton Ferreira Dias, dando-lhes quitação.
IV. Avaliação do planejamento de ação e dos resultados quantitativos e qualitativos da gestão
56.	Restou inconclusivo esta avaliação nos Relatórios de Gestão e de Auditoria de Gestão. O baixo rendimento de execução físico-financeira do Orçamento de Investimento foi atribuído a causas externas à Codeba, mas essas causas não foram bem explicadas. Assim se pronunciou o Controle Interno no seu Relatório de Auditoria de Gestão (pp. 2-3, peça 7) :
56.1	"Este item teve o objetivo de avaliar os resultados da gestão, no que se refere à execução física e financeira das ações estabelecidas para a unidade no Orçamento de Investimentos, bem como os resultados dos indicadores operacionais. Para tanto, foi estabelecida a seguinte questão de auditoria: i) Os resultados quantitativos e qualitativo do Orçamento de Investimento e dos Indicadores Operacionais dos Portos foram atingidos em 2016?
56.2	Para responder à questão de auditoria, foram analisadas as informações constantes do Relatório de Gestão do exercício de 2016, realizadas indagações escritas e entrevista com a área de Estatística do Porto de Salvador.
56.3	Conforme consta do Relatório de Gestão da Codeba, a execução financeira das ações definidas para a Empresa no Orçamento de Investimentos no exercício de 2016 foi de 5,3% do total previsto. A execução física também apresentou baixo desempenho, de forma proporcional à execução financeira.
56.4	As justificativas apresentadas pelos gestores indicam que a baixa execução das ações 143O, 143Q, 20HL e 20HM decorreu de deficiências na gestão do recurso pela Codeba. Destaca-se que a inexecução dessas ações tem como consequência o atraso na realização de obras e melhorias para garantir a manutenção e expansão da Infraestrutura Portuária sob gestão da empresa.
56.5	Para as demais ações previstas no Orçamento de Investimentos, os esclarecimentos apresentados no Relatório de Gestão e nas respostas apresentadas pelos gestores durante a auditoria indicam que a baixa execução decorreu de causas externas à atuação da Codeba.
56.6	Já para os indicadores Operacionais dos Portos verificou-se que, em que pese haver um acompanhamento de diversos indicadores pelo referido setor, não são estabelecidas metas. Isso decorre do entendimento de que apenas o acompanhamento da melhora do indicador é suficiente para avaliar o resultado como positivo.
56.7	Destaca-se que está em fase de implementação a medição dos indicadores de gestão, estabelecidos no Planejamento Estratégico 2017-2021. Esses indicadores, estão associados aos objetivos estratégicos, para os quais foram estabelecidas metas."
IV. Avaliação dos indicadores
57.	Também neste quesito o Relatórios de Auditoria de Gestão não se aprofundou, limitando-se ao seguinte comentário: "Destaca-se que está em fase de implementação a medição dos indicadores de gestão, estabelecidos no Planejamento Estratégico 2017-2021. Esses indicadores, estão associados aos objetivos estratégicos, para os quais foram estabelecidas metas" (p. 3, peça 7) .
58.	Já o Relatórios de Gestão apresenta uma série de indicadores (gestão operacional; desempenho financeiro; faturamento da tarifa portuária; gestão por resultados) - pp. 124-128, peça 1 -, onde se verificam pequenas variações entre os exercícios de 2015 e 2015, de forma inconsistente para se afirmar uma melhora nos indicadores.
VI. Avaliação da estrutura de governança e de controle internos
59.	Não há uma análise da estrutura e funcionamento da governança e dos controles internos no Relatório de Auditoria de Gestão (peça 7) . No Relatório de Gestão (peça 1) , o tópico governança está tratado entre as páginas 47 a 71, onde a Administração discorre sobre as estruturas de governança, o atendimento à lei das estatais; apresenta informações sobre dirigentes e colegiados; sobre a política de designação de representantes órgãos colegiados; acerca da atuação da unidade de auditoria interna; as atividades de correição e apuração de ilícitos administrativos; gestão de riscos e controles internos; e política de remuneração dos administradores e membros de colegiados.
VII. Avaliação da execução orçamentária e financeira
60.		No que concerne a avaliação da execução orçamentária e financeira da UJ, o Relatório de Auditoria de Gestão (peça 7, p. 16) , consignou apenas que: "Conforme consta do Relatório de Gestão da Codeba, a execução financeira das ações definidas para a Empresa no Orçamento de Investimentos no exercício de 2016 foi de 5,3% do total previsto. A execução física também apresentou baixo desempenho, de forma proporcional à execução financeira."
61.	De fato, o Relatório de Gestão (peça 1, p. 40) afirma: "O Orçamento de Investimento da Codeba aprovado na LOA 2016 foi de R$ 87.419.031,00 Ao longo do exercício houve alterações orçamentárias que resultaram numa suplementação de créditos na ordem de R$ 71.609.977,00. Dessa forma, o orçamento de investimento da Codeba, finalizou o ano com um montante aprovado de R$ 157.706.321,00 A execução do Orçamento de Investimento totalizou R$ 8.324.720,00 o que representa 5,28% do total aprovado".
62.	Ocorre uma divergência quanto à responsabilidade. Enquanto o Controle Interno registra inicialmente que: "As justificativas apresentadas pelos gestores indicam que a baixa execução das ações 143O, 143Q, 20HL e 20HM decorreu de deficiências na gestão do recurso pela Codeba." Registra também em seguida: "Para as demais ações previstas no Orçamento de Investimentos, os esclarecimentos apresentados no Relatório de Gestão e nas respostas apresentadas pelos gestores durante a auditoria indicam que a baixa execução decorreu de causas externas à atuação da Codeba."
VIII. Avaliação da gestão de pessoas e da terceirização de mão de obra		
63.	Integrou o escopo principal do Relatório de Auditoria de Gestão (peça 7) , da SFC, o exame da regularidade da Folha de Pagamentos - FOPAG - e de outros temas da área de pessoal, como acumulação de cargos e dispensa de empregados.
64.	Foram constatadas diversas ocorrências em rubricas da FOPAG, com destaque para as ampliações irregulares, ilegais e irrazoáveis de base de cálculo de adicionais e vantagens, que geraram desembolsos indevidos em 2016 da ordem de R$ 1,7 milhão: rubricas de adicional por tempo de serviço (rubrica ) , adicional de risco proporcional (95) , de adicional de risco judicial (91) , diferença de piso salarial (4) e DC-PROC.010189226301 (rubrica 18) .
65.	Relatório de Auditoria de Gestão noticia, que seguindo recomendação dos órgãos de controle, a Codeba atuou positivamente na detecção e resolução de situações de acumulação ilícita de cargos/empregos públicos.
66.	Em 2015 e 2016, foram feitas consultas junto ao Governo do Estado da Bahia e à Prefeitura Municipal de Salvador/BA, sendo identificados diversos casos de acumulação ilícita de cargos e empregos públicos ao longo de anos. A partir daí, houve a notificação aos empregados, que fizeram a devida regularização por meio da opção por apenas um dos vínculos.
67.	A auditoria de gestão buscou avaliar a ocorrência ou não de dispensas imotivadas de empregados ativos concursados. Isso porque o Supremo Tribunal Federal - STF mudou o paradigma em relação à matéria a partir do julgamento do Recurso Extraordinário - RE nº 589.998, em 20.3.2013.
68.	Após análise das pastas funcionais e manifestações da Companhia em relação à matéria, A SFC concluiu que não houve dispensas imotivadas de trabalhadores ativos concursados por iniciativa do empregador no período de jan/2015 a mar/2017.
IX. Avaliação da gestão do patrimônio
69.	No que concerne à avaliação da gestão do patrimônio, o Relatório de Auditoria de Gestão (peça 7) não discorreu sobre este tema. As informações disponíveis ficam por conta do Relatório de Gestão (peça 1) , que tratou do tema entre as páginas 82 a 87.
70.	Nesse  trecho acima mencionado, está descrita a estrutura de controle e gestão do patrimônio no âmbito da unidade jurisdicionada; a distribuição geográfica dos imóveis da União; a qualidade e completude dos registros das informações dos imóveis no Sistema de Registro dos Imóveis de Uso Especial da União SIPIUnet; informação sobre a ocorrência e os atos de formalização de cessão, para terceiros, de imóveis da União na responsabilidade da unidade, ou de parte deles, para empreendimento com fins lucrativos ou não; as despesas de manutenção e a qualidade dos registros contábeis relativamente aos imóveis; os riscos relacionados a gestão dos imóveis e os controles para mitigá-los.
X. Avaliação da gestão de tecnologia da informação (TI) e da gestão do conhecimento
71.	Não houve tratamento deste tema no Relatório de Auditoria de Gestão (peça 7) . As informações prestadas a seguir foram colhidas do Relatório de Gestão (peça 1, p. 88-96) .
72.	A área de gestão de tecnologia da informação apresentava elevado nível de carência até o ano de 2015. No Exercício de 2016 houve a contratação de três analistas de sistema (nível superior) ,
73.	Segundo O Relatório de Gestão a área de Tecnologia da Informação até o momento não participou de modelagem de processos organizacionais dentro da empresa e tenta utilizar os modelos disponibilizados pelas secretarias dos órgãos fiscalizadores competentes (TCU, CGU e SEP) como base para sua gestão de processos.
74.	O Relatório de Gestão, ainda, discorre sobre as características dos principais sistemas de informação. Informa que a companhia não possui Planejamento Estratégico específico de Tecnologia da Informação (PETI) , e planifica as metas, ações e prazos do Plano Diretor de Tecnologia da Informação (PDTI) .
XI. Avaliação da gestão dos recursos renováveis e sustentabilidade ambiental
75.	O Relatório de Auditoria de Gestão (peça 7) não abordou este tema no seu escopo. Já o Relatório de Gestão (peça 1) afirma que a Codeba possui uma Política Ambiental e uma Agenda Ambiental institucional que devem ser ajustadas para atender ao Planejamento Estratégico e ao Programa de Modernização da Gestão Portuária - PMGP do governo federal, que seriam implementados em 2017.
76.	O Relatório de Auditoria de Gestão afirma ainda que a entidade possui um Programa de Coleta Seletiva Solidária, atualizado em junho/2016, que visa o atendimento do Decreto Federal 5.940/2006.
77.	Quanto aos principais aspectos da gestão ambiental e sustentabilidade o relatório ressalta que a companhia adotou, desde janeiro/2013 o Guia Prático de Licitações Sustentáveis da AGU, conforme Deliberação da Diretoria Executiva - DEL DEX nº 006, de 30 de janeiro de 2013. "Desde então a CODEBA utiliza este documento para elaboração de Cadernos de Encargos e Termos de Referência destinados à contratação de serviços, obras e aquisições, no âmbito da Sede e Portos de Salvador, Aratu-Candeias e Ilhéus".
XII. Avaliação da situação das transferências voluntárias vigentes (convênios, contratos de repasse, termos de cooperação, termos de compromisso, bem como transferências a título de subvenções, auxílios ou contribuições) 
78.	Não houve menção a este aspecto seja do Relatório de Gestão (peça 1) , que no Relatório de Auditoria de Gestão.
XIII. Avaliação do cumprimento de obrigações legais e normativas
79.	O Relatório de Auditoria de Gestão (peça 7) não abordou este tema, mas a entidade declara na peça 6 que todos os seus servidores, obrigados pela Lei 8.730/1993, disponibilizaram suas declarações de rendas e bens junto à Gerência Administrativa para fins de avaliação da evolução patrimonial e outras providências cabíveis a cargo dos órgãos de controle.
80.	Declara ainda que todos os atos de admissão e demissão relativos ao pessoal da Codeba estão devidamente registrados no Sistema de Apreciação e Registro dos Atos de Admissão e Concessões - SISAC, para fins de registro junto ao Tribunal de Contas da União, conforme determina o Inciso III, do Artigo 71 da Constituição Federal e Artigo 2º, da Instrução Normativa TCU 55/2007.
XIV.	 Análise contábil e financeira
81.	No que concerne à análise do objeto em epígrafe, constata-se que a abrangência do Relatório de Auditoria (peça 7) limitou-se a destacar que a execução financeira das ações definidas para a Empresa no Orçamento de Investimentos no exercício de 2016 foi de 5,3% do total previsto (peça 7, p. 3) .
82.	Em seguida afirma: "A execução física também apresentou baixo desempenho, de forma proporcional à execução financeira."
CONCLUSÃO
83.			Considerando a análise realizada e a opinião do órgão de controle interno, propõe-se julgar regulares as contas dos Sr. Elio Luiz Régis de Sousa (CPF XXX.648.345-XX) ; Maurício Cunha Dória (CPF XXX.609.535-XX) ; Osvaldo Campos Magalhães (CPF XXX.428.855-XX) ; Ricardo José Viana Sales (CPF XXX.963.245-XX) ; Marcus Benício Foltz Cavalcanti (CPF XXX.463.155-XX) ; José Eduardo de Oliveira (CPF XXX.304.785-XX) ; Jarbas Antônio Ferreira (CPF XXX.652.300-XX) ; Marcos Mesquita Mendes (CPF XXX.615.101-XX) , dando-lhes quitação plena, nos termos dos artigos 16, inciso I, e 17 da Lei 8.443/1992, c/c o artigo 207 do Regimento Interno do TCU, uma vez que suas contas lograram demonstrar a exatidão dos demonstrativos contábeis, a legalidade, a legitimidade, a economicidade, a eficácia, a eficiência e a efetividade de sua	s gestões. 
84.	Considerando a análise realizada e a opinião do órgão de controle interno, bem como as informações trazidas em sede de diligência, propõe-se julgar regulares com ressalva as contas dos Sr. José Muniz Rebouças (CPF XXX.844.007-XX) ; Benedito Sena Braga Filho (CPF XXX.282.505-XX) ; Pedro Antônio Dantas Costa Cruz (CPF XXX.611.405-XX) ; Erianísio dos Anjos Borges (CPF XXX.113.305-XX) , dando-lhes quitação, nos termos dos artigos 16, inciso II, e 18 da Lei 8.443/1992, c/c o artigo 208 do Regimento Interno do TCU, em face das impropriedades verificadas em suas gestões (itens 18; 27; 41.1; 41.2; 42.1; 42.4; 43.1; 43.2; 44.1; 44.2; 44.3; 44.4) .
84.1	Observe-se que, apesar de não figurar na matriz de responsabilização da peça 10, os Sr. José Muniz Rebouças e Benedito Sena Braga Filho ocupavam os cargos dos Sr. Pedro Antônio Dantas Costa Cruz e Erianísio dos Anjos Borges, respectivamente, de 1/1/2016 até 17/7/2016.
85.	Cabe registrar que os fatores motivadores das ressalvas dos responsáveis consistiram em pagamento irregulares aos empregados em folha de pagamento e elaboração de estudo contendo avaliações inconsistentes em sede do Segundo Termo Aditivo ao Contrato 12/2000. As referidas motivações estão expressas em matriz específica (peça 10) , conforme orientação contida no § 5º do art. 8º da Resolução - TCU 234/2010, alterada pela Resolução - TCU 244/2010.
PROPOSTA DE ENCAMINHAMENTO
86.	Diante do exposto, submetem-se os autos à superior consideração, propondo:
	a) com fundamento nos art. 1º, inciso I, 16, inciso I, 17 e 23, inciso I, da Lei 8.443/1992 c/c os art. 1º, inciso I, 207 e 214, inciso I, do Regimento Interno, que sejam julgadas regulares as contas dos Sr. Elio Luiz Régis de Sousa (CPF XXX.648.345-XX) ; Maurício Cunha Dória (CPF XXX.609.535-XX) ; Osvaldo Campos Magalhães (CPF XXX.428.855-XX) ; Ricardo José Viana Sales (CPF XXX.963.245-XX) ; Marcus Benício Foltz Cavalcanti (CPF XXX.463.155-XX) ; José Eduardo de Oliveira (CPF XXX.304.785-XX) ; Jarbas Antônio Ferreira (CPF XXX.652.300-XX) ; Marcos Mesquita Mendes (CPF XXX.615.101-XX) , dando-lhe (s) quitação plena;
	b) com fundamento nos art. 1º, inciso I, 16, inciso II, 18 e 23, inciso II, da Lei 8.443/1992, c/c os art. 1º, inciso I, 208 e 214, inciso II, do Regimento Interno, que sejam julgadas regulares com ressalva em face das falhas adiante apontadas as contas dos responsáveis a seguir, dando-lhes quitação:  
	b1) Sr. José Muniz Rebouças (CPF XXX.844.007-XX) ; Pedro Antônio Dantas Costa Cruz (CPF XXX.611.405-XX) : elaboração de estudo contendo avaliações inconsistentes em sede do Segundo Termo Aditivo ao Contrato 12/2000;
	b2) Benedito Sena Braga Filho (CPF XXX.282.505-XX) ; Erianísio dos Anjos Borges (CPF XXX.113.305-XX) : pagamento irregulares aos empregados em folha de pagamento;
  	c) determinar à Companhia das Docas do Estado da Bahia - Codeba -, com fundamento no art. 208, § 2º, do RI/TCU, no prazo de 180 dias: 
	c1) Após regular notificação aos empregados, regularizar os pagamentos indevidos em virtude da ampliação irregular e ilegal da base de cálculo do ATS (rubrica - 77) , por meio da devida correção da parametrização do Sistema da FOPAG. Ou seja, passar a pagar a vantagem do Adicional por Tempo de Serviço - ATS - unicamente sobre o salário-base, limitado ao valor de 35% desse;
	c2) Após regular notificação aos empregados, regularizar os pagamentos indevidos em virtude da ampliação irregular e ilegal da base de cálculo do Adicional de Risco Proporcional (rubrica - 95) , por meio da devida correção da parametrização do Sistema da FOPAG. Ou seja, passar a pagar a vantagem do Adicional de Risco Proporcional unicamente sobre o salário-base, nos termos do disposto no art. 14, da Lei 4.860/65: 40% (quarenta por cento) , incidindo sobre o valor do salário-hora ordinário do período diurno;
	c3) Elaborar estudo contendo avaliação das inconsistências decorrentes do Segundo Termo Aditivo ao Contrato 12/2000, que geraram desequilíbrio do contrato em desfavor da Codeba, abordando, no mínimo, os seguintes aspectos: i) Não ter sido estabelecido o pagamento de um valor a título de downpayment e ganho de oportunidade de negócio pelo acréscimo de área arrendada; ii) Ter sido definido que o pagamento do arrendamento da área acrescida somente ocorrerá quando a contratada iniciar a exploração da área e não a partir da assinatura do contrato, com potenciais perdas futuras de cerca de R$ 10,8 milhões de receita para a Codeba; iii) Ter sido contabilizado indevidamente na renovação antecipada o valor de R$ 170.390.495,00 referente aos investimentos obrigatórios já estabelecidos no Primeiro Termo Aditivo, gerando desequilíbrio financeiro em desfavor da Codeba; e, iv) Não terem sido aumentadas as metas de movimentação de carga, considerando o acréscimo de 84% da área final arrendada decorrente do Segundo Termo Aditivo.
	c4) Encaminhar o resultado da avaliação decorrente da determinação do subitem c3 à Secretaria Nacional de Portos do Ministérios dos Transportes, Portos e Aviação Civil, juntamente com o pedido de elaboração do Terceiro Termo Aditivo ao Contrato 12/2000 para que a Secretaria sane as divergências constantes do EVTEA que subsidiou a elaboração do Segundo Termo Aditivo ao Contrato 12/2000;
	c5) Após regular notificação aos empregados, promover o ressarcimento dos valores descontados a menor a título de empréstimo de férias;
	c6) Revisar, por meio da Auditoria Interna, as quitações de todos os empréstimos concedidos no período de 2012 a 2017, encaminhando o relatório final à Controladoria Regional da União no Estado da Bahia;
	c7) Após regular notificação aos empregados, promover o ressarcimento dos valores pagos a maior a título de ATS 36%;
	c8) Cobrar a obrigatória prestação de informações por parte da empresa de informática (Freire) em relação à conclusão do protocolo de atendimento 606442, sob pena de aplicação das sanções contratualmente previstas;
	c9) Elaborar plano de ação para a revisão detalhada de todas as demais rubricas a crédito (não mencionadas no Relatório de Auditoria 201701115 e que não foram objeto de determinação por parte de CGU-BA e do acórdão que vier a ser prolatada em sede deste processo) e de desconto constantes da Folha, em especial sob o ponto de vista das parcelas que integram cada um desses eventos (base de cálculo) e com base na legislação regente, na jurisprudência dos tribunais superiores, na natureza das verbas e seu paralelo com outros institutos e entidades correlatas (razoabilidade) ;
	c10) Após aprovação em todas as instâncias regimentais, editar ato interno formal determinando o lançamento de cada evento no Sistema da FOPAG, conforme especificação à medida em que as revisões forem sendo concluídas;
	c11) Expedir normativo interno regulamentando o procedimento de inserção, exclusão e alteração de rubricas na Folha de Pagamento, definindo em especial sua forma, fluxo, instâncias competentes e revisoras, especificação de responsabilidades e controle de uso de senhas e registro de acesso;
	c12) Instituir rotinas e relatórios de revisão de lançamentos na Folha e avaliar o perfil de empregados alocados na atividade com vistas à decisão sobre rodízios e segregação de funções;
	d) determinar à Secex-BA, que após esgotado o prazo azado à Codeba para implementação das medidas contidas no item "c", monitore o cumprimento das oriundas do acórdão que vier a ser proferido;
	e) dar ciência do acórdão que vier a ser proferido, assim como do relatório e do voto que o fundamentarem, à Companhia das Docas do Estado da Bahia - Codeba, à Secretaria Nacional de Portos do Ministérios dos Transportes, Portos e Aviação Civil, e a Controladoria Regional da União no Estado da Bahia".

não há

Procurador Marinus Eduardo De Vries Marsico.

PRESTAÇÃO DE CONTAS. CODEBA. 2016. FALHAS NA GESTÃO DA FOLHA DE PAGAMENTO. AMPLIAÇÃO INDEVIDA DE BASE DE CÁLCULO. PAGAMENTOS A MAIOR. DETERMINAÇÕES PARA CORREÇÃO. CONTAS REGULARES COM RESSALVA

PRESTAÇÃO DE CONTAS (PC)

Secretaria de Fiscalização de Infraestrutura Portuária e Ferroviária (SeinfraPor).

Tratam os autos de prestação de contas anuais da Companhia das Docas do Estado da Bahia - Codeba, relativo ao exercício de 2016.
A unidade técnica encontrou as seguintes impropriedades relacionadas aos gastos de pessoal que necessitavam de análise mais aprofundada:
a) descontos a menor de empréstimos de férias concedidos, com prejuízos à Codeba;
b) pagamento do Adicional por Tempo de Serviço além dos limites fixados por Acordo Coletivo, sem que houvesse cobrança de valores pagos a maior e sem justificativas para a repetição desse problema;
c) precariedade da gestão da Folha de Pagamentos no âmbito da Companhia;
d) ampliação irregular da base de cálculo do Adicional por Tempo de Serviço - ATS (rubrica 77) , gerando pagamentos indevidos aos empregados da Companhia em 2016, no valor aproximado de R$ 1.120.453,68;
e) ampliação irregular e ilegal da base de cálculo do adicional de risco proporcional (rubrica 95) gerando pagamentos indevidos aos empregados da Companhia em 2016, no valor aproximado de R$ 349.007,04;
f) ampliação irregular e ilegal da base de cálculo do adicional de risco judicial (rubrica 91) gerando pagamentos indevidos aos empregados da Companhia em 2016, no valor aproximado de R$ 154.737,72, somente em relação aos processos da amostra;
g) aplicação irregular da base de cálculo da rubrica "4 - Diferença de salário", em flagrante desrespeito às normas internas da Companhia, gerando pagamentos indevidos em 2016, no valor aproximado de R$ 12.961,20;
h) aplicação irregular da base de cálculo da rubrica "18 - DC PROC 010189226301", gerando pagamentos indevidos em 2016, no valor aproximado de R$ 71.987,76;
Identificou, ainda, irregularidades nos parâmetros definidos no Segundo Termo Aditivo ao Contrato nº 12/2000, referente à renovação antecipada do contrato de arrendamento firmado com o Tecon Salvador, com prejuízo potencial estimado de cerca de R$ 180 milhões à Codeba.
A Codeba sustentou, em apertada síntese, impossibilidade de redução dos salários em razão do regime da CLT, mormente ante o longo período em que a remuneração vinha sendo paga dessa forma, em alguns casos há mais de 15 anos.
No mérito, a unidade técnica propõe a regularidade com ressalvas das contas dos seguintes responsáveis:
José Muniz Rebouças e Pedro Antônio Dantas Costa Cruz, em razão da elaboração de estudo contendo avaliações inconsistentes por ocasião do Segundo Termo Aditivo ao Contrato 12/2000; e
Benedito Sena Braga Filho e Erianísio dos Anjos Borges, em razão de dispêndios irregulares na folha de pagamento.
Quanto aos demais responsáveis, a unidade técnica propõe a regularidade das contas.
Propugna, ainda, pela realização de determinações para a supressão dos pagamentos irregulares, o ressarcimento dos valores descontados a menor a título de empréstimo de férias, bem como o ressarcimento dos valores pagos a maior a título de ATS.
Sugere, também, revisar as quitações de todos os empréstimos concedidos no período de 2012 a 2017, bem como adotar medidas para aperfeiçoar a gestão da folha de pagamento.
Em relação à prorrogação antecipada do arrendamento do Tecon Salvador, propõe determinar a realização de estudo contendo avaliação das inconsistências decorrentes do Segundo Termo Aditivo ao Contrato 12/2000, em especial a contabilização aparentemente indevida do valor de R$ 170.390.495,00 referente a investimentos obrigatórios já estabelecidos no Primeiro Termo Aditivo, gerando desequilíbrio financeiro em desfavor da Codeba.
Feito esse brevíssimo resumo, passo a decidir.
No mérito, acolho a instrução técnica, que incorporo às razões de decidir, sem prejuízo das breves considerações a seguir.
Impressionam as muitas falhas encontradas nos cálculos de diversas parcelas trabalhistas, o que ensejou pagamentos irregulares por períodos demasiadamente largos, alcançando, em determinados casos, cerca de 15 anos de despesas indevidas.
Trata-se, no mínimo, de gestão verdadeiramente negligente - para não dizer dolosa - da folha de pagamento da estatal, que teve origem em atos de gestão pretéritos, que não podem ser atribuídos aos gestores cujas contas estão em exame.
Por essa razão, acolho a proposta de julgamento das contas, tal como formuladas pela unidade técnica, com as ressalvas indicadas no Relatório.
Acolho, também, as determinações corretivas sugeridas, bem assim as medidas visando à recuperação dos valores pagos indevidamente.
Deixo de acompanhar a unidade técnica, porém, em relação às possíveis falhas relativas à prorrogação antecipada do arrendamento do Tecon Salvador.
Em que pese a acuidade com que a matéria foi tratada, verifico que a questão não se inseria dentro da competência da então Secex/BA, haja vista a existência de unidade técnica especializada para o exame do assunto, atualmente designada como SeinfraPortoFerrovia.
Este Tribunal tem se debruçado, em várias ocasiões, sobre as falhas identificadas em processos de antecipação de prorrogação de arrendamentos portuários. Apenas a título exemplificativo, menciono o Acórdão 1143/2017-TCU-Plenário, de minha Relatoria, emanado no âmbito do TC Processo 018.874/2016-9, que tratou de denúncia sobre supostas irregularidades no processo administrativo de prorrogação antecipada do Contrato de Arrendamento 12/2000, celebrado entre a empresa Tecon Salvador S.A. e a Codeba, com o objetivo de arrendar o terminal de contêineres do Porto de Salvador.
Tive a oportunidade de relatar, também, o Acórdão 2581/2021-TCU-Plenário, proferido em processo de monitoramento da decisão anteriormente mencionada, bem como os Acórdão 989/2017-TCU-Plenário e 2.092/2017-TCU-Plenário, resultantes do julgamento de auditoria de conformidade que tinha como objeto a avaliação de atos e procedimentos adotados Ministério da Infraestrutura, Antaq e Autoridades Portuárias para a prorrogação antecipada dos contratos de arrendamentos portuários.
Menciono, ainda, o Acórdão 2486/2018-TCU-Plenário, também de minha relatoria, em que determinei a suspensão cautelar de novas prorrogações antecipadas de contratos de arrendamento portuários, até ulterior deliberação do TCU.
Tenho por mais adequado, então, determinar à SeinfraPortoFerrovia que examine as questões trazidas pela Secex/BA e, caso necessário, dê prosseguimento às apurações em processo distinto.
Ante o exposto, acolho os pareceres e voto por que o Tribunal adote o Acórdão que ora submeto à apreciação deste Colegiado.
TCU, Sala das Sessões Ministro Luciano Brandão Alves de Souza, em 4 de maio de 2022.
WALTON ALENCAR RODRIGUES 
Relator